【裁判字號】    98,消債更,26
【裁判日期】    980420
【裁判案由】    聲請更生程序
【裁判全文】
臺灣高雄地方法院民事裁定            98年度消債更字第26號
聲  請  人  甲○○
上列當事人因消費者債務清理事件聲請更生，本院裁定如下：
    主  文
聲請駁回。
聲請費用由聲請人負擔。
    理  由
一、聲請意旨略以：聲請人因積欠台北富邦商業銀行股份有限公
    司（下稱台北富邦銀行）等債權人無擔保債權計新台幣（下
    同）2,040,418 元，因繳款困難而於民國95年10月依金融主
    管機關協調成立之中華民國銀行公會會員辦理消費金融案件
    無擔保債務協商機制與台北富邦銀行等債權人達成協議，同
    意自95年11月起，分120 期，利率3%，於每月10日償還19,7
    02元。惟協商當時尚有中國信託商業銀行股份有限公司（下
    稱中信商銀）之消費借貸未參與協商，故每月除需繳交上開
    協商金額外，尚需繳付中信商銀約10,000元之還款金額，然
    聲請人每月收入僅約45,000元，在支出聲請人本身之必要生
    活費用及扶養費用後，實已入不敷出，遂不得已於96年3 月
    起毀諾未再按期清償。又聲請人於本件更生聲請前因有下稱
    中信商銀之消費借貸未參與協商，乃再依消費者債務清理條
    例（下稱消債條例）之規定，向最大債權金融機構中信商銀
    申請前置協商，惟遭中信商銀以曾參與銀行公會協商機制成
    立為由退件，致協商不成立，爰依消債條例之規定聲請更生
    等語。
二、按債務人不能清償債務或有不能清償之虞，且無擔保或無優
    先權之債務總額未逾1,200 萬元者，於法院裁定開始清算程
    序或宣告破產前，得向法院聲請更生，消債條例第3 條、第
    42條第1 項分別定有明文。又聲請更生或清算不合程式或不
    備其他要件者，法院應以裁定駁回之，但其情形可以補正者
    ，法院應定期間先命補正，復為同條例第8 條所明定。
三、聲請人主張其雖曾依中華民國銀行公會會員辦理消費金融案
    件無擔保債務協商機制與台北富邦銀行等債權銀行達成分期
    還款之協議，惟僅還款4 期即毀諾未再按期清償，嗣因積欠
    中信商銀之消費借貸款項未參與當時之協商，經依消債條例
    之規定，再向最大債權金融機構中信商銀申請協商後，遭退
    件致協商不成立等事實，有財團法人金融聯合徵信中心債務
    清理條例前置協商專用債權人清冊、當事人綜合信用報告、
    前置協商退件函及台北富邦銀行民事陳報狀各1 份在卷可稽
    （見本院卷第14至22頁、第34頁、第113 至116 頁），足認
    屬實。故本件所應審酌者為聲請人是否有不能清償債務或不
    能清償之虞之情形。
四、經查：
  (一)聲請人目前任職於燁輝企業股份有限公司（下稱燁輝公司）
    ，97年度收入共計為777,831 元，換算每月薪資約64,819元
    ，有燁輝公司扣繳憑單資料維護列印資料（見本院卷第128
    頁）為憑，應堪認定，故聲請人主張其自97年1 、2 月起每
    月薪資僅45,000元，尚非可採。又聲請人主張每月需支出聲
    請人本身必要費用及扶養母親劉蔡銀悌、配偶陳鴻淑、子女
    劉姿君、劉羽修及劉羽承等共計35,641元，並提出戶籍謄本
    、陳鴻淑、劉蔡銀悌95至96年財政部台灣省南區國稅局綜合
    所得及財產歸屬資料清單、家族系統表、劉姿君、劉羽修及
    劉羽承95至96年財政部台灣省南區國稅局綜合所得及財產歸
    屬資料清單（見本院卷第30至31頁、第53至58頁、第91頁、
    第94至102 頁）為憑。惟按受扶養權利者，以不能維持生活
    而無謀生能力者為限，民法第1117條第1 項定有明文；同條
    第2 項規定，前項無謀生能力之限制，於直系血親尊親屬不
    適用之，即直系血親尊親屬受扶養者，仍須以不能維持生活
    者為限（最高法院87年度臺上字第1696號判決意旨參照）；
    又按夫妻互負扶養義務，其負扶養義務之順序與直系血親卑
    親屬同，其受扶養權利之順序與直系血親尊親屬同，為民法
    第1116條之1 所明定。查聲請人之配偶陳鴻淑有在打臨工給
    予聲請人經濟上之幫忙，業據聲請人自陳在卷（見本院卷第
    92頁），顯見陳鴻淑並非不能維持生活，自無受聲請人扶養
    之必要。
  (二)另消債條例之立法目的，係為使不幸陷入經濟困境之人得以
    清理債務、重建生活，並在清理過程中能保有符合人性尊嚴
    之最低基本生活，而非維持債務人過去慣常之寬裕生活，故
    並非由聲請人任意主張其基本生活費用之數額，否則將造成
    揮霍無度以致清償能力降低，反而易使更生程序無從進行，
    因此本院認應以內政部所公告之98年度台灣省低收入戶最低
    生活費用每人每月為9,660 元為計算準據始為合理。又劉姿
    君、劉羽修、劉羽承之扶養義務人含聲請人在內共有2 人，
    劉蔡銀悌之扶養義務人含聲請人在內共有6 人，亦有前開戶
    籍謄本及家族系統表可佐。是以，聲請人每月需支出聲請人
    本身之必要費用及扶養費用應為25,760元（計算式：9,660
    元＋【9,660 元×3 人÷2 人】＋【9,660 元÷6 人】＝25
    ,760 元） 。綜上，以聲請人目前每月收入約64,819元計算
    ，在扣除其個人每月必要費用及扶養用共計25,760元之後，
    尚餘39,059元（計算式：64,819元－25,760元＝39,059元）
    ，是以，聲請人目前之債務總額雖高達2,705,582 元（包含
    中信商銀房消費借貸部分），然以其每月可清償債務39,059
    元計算，約需69個月（2,705,582 元÷39,059＝69，小數點
    以下四捨五入）即可清償完畢。佐以聲請人目前年約47歲，
    此有戶籍謄本可參（見本院卷第30頁），當可在勞工法定退
    休年齡前清償完畢，是其尚無不能償債務或有不能清償之虞
    之情事。
五、綜上，本件聲請人依其每月收入，扣除必要生活費及扶養費
    支出後，仍有相當之金額可供償還債務，且聲請人亦無法提
    出其確有不能清償債務或有不能清償之虞之情，應屬聲請更
    生之要件不備，且又無從補正，依首揭條文之意旨，自應駁
    回其更生之聲請，爰裁定如主文。
六、依消費者債務清理條例第8 條前段、第15條，民事訴訟法第
    95條、第78條，裁定如主文。
中    華    民    國    98    年    4     月    20    日
                  民事第五庭  法  官  李育信
上為正本係照原本作成。
如不服本裁定，應於裁定送達後10日內，以書狀向本院提出抗告
，並繳納抗告費新臺幣1千元。
中    華    民    國    98    年    4     月    20    日
                              書記官  林玉珊


司法院資訊處製作；財團法人民間司法改革基金會備份。
